【裁判字號】    97,上訴,5795
【裁判日期】    980225
【裁判案由】    違反商業會計法等
【裁判全文】
臺灣高等法院刑事判決                97年度上訴字第5795號
上  訴  人  臺灣臺北地方法院檢察署檢察官
被      告  乙○○
                      號
上列上訴人因被告違反商業會計法等案件，不服臺灣臺北地方法
院97年度訴字第105號，中華民國97年11月6日第一審判決（起訴
案號：臺灣臺北地方法院檢察署96年度偵字第21733 號），提起
上訴，本院判決如下：
    主  文
上訴駁回。
    理  由
壹、程序方面
    被告以外之人於審判外之言詞或書面陳述，除法律有規定者
    外，不得作為證據。被告以外之人於偵查中向檢察官所為之
    陳述，除顯有不可信之情況者外，得為證據。公務員職務上
    製作之紀錄文書、證明文書，除顯有不可信之情況外，亦得
    為證據。又按被告以外之人於審判外之陳述，雖不符刑事訴
    訟法第一百五十九條之一至第一百五十九條之四之規定，而
    經當事人於審判程序同意作為證據，法院審酌該言詞陳述或
    書面陳述作成時之情況，認為適當者，亦得為證據；當事人
    、代理人或辯護人於法院調查證據時，知有刑事訴訟法第一
    百五十九條第一項不得為證據之情形，而未於言詞辯論終結
    前聲明異議者，視為有前項之同意，刑事訴訟法第一百五十
    九條之一、第一百五十九條之五第一項、第二項分別定有明
    文。經查，本院相關之供述或非供述證據，並無顯不可信之
    情況，檢察官、被告於準備程序中對本案之供述、非供述證
    據均表示無意見而同意作為證據（本院卷第十六頁背面），
    本院審酌各該證據作成之狀況，亦認為適當，依前揭規定，
    本案相關之供述、非供述證據，均有證據能力。
貳、實體方面
一、公訴意旨略以：被告乙○○於民國（下同）九十四年四月二
    十八日至同年六月二十日間，擔任址設臺北市中正區○○○
    路○段一七六號五樓之一（原設址為臺北市中山區○○○路
    六號七樓之三）展鈺實業有限公司（下稱展鈺公司）之負責
    人，為商業會計法上之商業負責人，然於該段期間，基於幫
    助他人逃漏稅捐、填製不實會計憑證之概括犯意，明知展鈺
    公司該段期間，無實際銷貨予如附表所示各銷售人等公司，
    竟仍以展鈺公司名義虛開如附表所示統一發票與該等公司充
    當進項憑證，使該等公司持以向稅捐稽徵機關申報扣抵銷項
    稅額，以此方式幫助該等公司逃漏營業稅，足以生損害於稅
    捐稽徵機關對於課稅管理之正確性及課稅之公平性。因認被
    告涉有違反稅捐稽徵法第四十三條第一項幫助逃漏稅捐、修
    正前商業會計法第七十一條第一款填載不實會計憑證罪嫌云
    云。
二、按「犯罪事實應依證據認定之，無證據不得認定犯罪事實。
    」、「不能證明被告犯罪者．．．應諭知無罪之判決。」刑
    事訴訟法第一百五十四條第二項、第三百零一條第一項分別
    定有明文。又「犯罪事實應依證據認定之，所謂證據，須適
    於為被告犯罪事實之證明者，始得採為斷罪資料。」、「認
    定犯罪事實所憑之證據，雖不以直接證據為限，間接證據亦
    包括在內；然而無論直接或間接證據，其為訴訟上之證明，
    須於通常一般之人均不致有所懷疑，而得確信其為真實之程
    度者，始得據為有罪之認定。」、「刑事訴訟法第一百六十
    一條已於民國九十一年二月八日修正公布，其第一項規定：
    檢察官就被告犯罪事實，應負舉證責任，並指出證明之方法
    。因此，檢察官對於起訴之犯罪事實，應負提出證據及說服
    之實質舉證責任。倘其所提出之證據，不足為被告有罪之積
    極證明，或其指出證明之方法，無從說服法院以形成被告有
    罪之心證，基於無罪推定之原則，自應為被告無罪判決之諭
    知。」最高法院分別著有五十三年台上字第二七五○號、七
    十六年台上字第四九八六號、九十二年台上字第一二八號判
    例意旨可資參照。
三、公訴人認被告涉有上開犯行，無非以：(一)九十四年四月二十
    八日至同年六月二十日間，被告乃展鈺公司登記負責人。(二)
    該公司於該段期間有虛開統一發票逃漏稅之事實等資為論據
    。
四、訊據被告堅詞否認有何公訴人所指犯行，辯稱：伊未曾任展
    鈺公司負責人，也不知道有展鈺公司，更不認識同案被告甲
    ○○、游銘豐（下均逕稱其名），伊應該是被冒名登記的等
    語。經查：
  (一)被告雖登記為展鈺公司於九十四年四月二十八日至同年六月
    二十日間之負責人，此有該公司有限公司變更登記表附卷可
    稽（臺灣臺北地方法院檢察署九十六年度偵字第二一七三三
    號偵查卷第二○七、二○八頁），並經原審調閱展鈺公司登
    記卷屬實。然查，該次變更負責人為被告，及嗣後負責人由
    被告變更為游銘豐之變更登記表與章程等相關文件上，固蓋
    用有「乙○○」之印文，章程「全體股東」欄、九十四年四
    月十五日、九十六年六月九日展鈺實業有限公司股東同意書
    「全體股東及退股股東親筆簽名」欄亦簽有「乙○○」之署
    押。但就該署押與被告在偵查中（前揭偵查卷第二四二頁）
    、審理中（原審卷第四一頁）之親筆簽名比對，難認相符；
    公訴人也無提出積極證據證明前述「乙○○」印文係被告所
    有或經被告授權蓋用，以及該等署押確為被告親簽或授權簽
    名。
  (二)再者，被告於九十四年四月一日曾向戶政機關辦理換領國民
    身分證手續，此有法務部戶役政連結作業表在卷可憑（原審
    卷第二○二頁）。然展鈺公司於九十四年四月十五日向臺北
    市政府提出變更負責人申請時所附被告國民身分證，卻仍是
    被告七十七年四月十三日換發之舊證件影本。復參以展鈺公
    司登記資料中被告之前任負責人甲○○也供稱不認識被告，
    相關展鈺公司變更登記事項是交給案外人林伯虎（甲○○供
    稱該人於九十六年九月間死亡，致無從追查）處理等節（原
    審卷第二七頁背面），被告實係遭人冒用而登記為展鈺公司
    負責人無訛；因被告有遭人冒名登記為展鈺公司負責人之合
    理懷疑存在，則該公司於被告遭登記為負責人期間，雖有開
    立不實統一發票之事證，仍不足於為被告不利之證據。
  (三)檢察官上訴意旨略以：「原審未調取被告平日書寫文書之簽
    名字樣，送請專業鑑定機關鑑定其簽名與展鈺公司登記卷內
    之股東同意書等文件上之被告簽名是否相符，逕以肉眼比對
    被告於上開股東同意書之簽名及其於偵查中、審理中之簽名
    筆跡，認二者不相符，似嫌速斷。又展鈺公司之前任負責人
    甲○○供稱：展鈺公司變更登記事項是交給案外人『林伯虎
    』辦理，惟『林伯虎』已死亡等語。姑不論是否確有『林伯
    虎』之人存在，展鈺公司確自九十三年四月間起，因開立大
    量不實發票而遭臺北市國稅局以涉嫌虛設行號予以稽查，而
    類此虛設行號，多係由不法集團或業者於幕後收購或操縱人
    頭公司，再以金錢誘惑經濟困窘或貪圖金錢之人出任公司之
    人頭負責人，以便辦理公司變更登記，如非徵得人頭負責人
    之同意，為避免遭人舉發，橫生枝節，當不至於擅自冒用他
    人名義擔任虛設行號之負責人。是原審以被告有遭人冒名登
    記為展鈺公司負責人之合理懷疑存在，即判決被告無罪，顯
    非妥適」云云。惟查：調取被告平日書寫文書之簽名字樣，
    並將展鈺公司登記卷內同意書上被告之簽名送鑑，固為調查
    證據方法，惟若經合法採證下之簽名，肉眼可辨真偽，自不
    得指為未經鑑定之認定事實，即非合法。查原審將被告在未
    有心防下，於偵查及原審準備程序下之簽名，比對展鈺公司
    登記卷內股東同意書中被告之簽名，予以比對，被告於偵查
    、原審中之簽名，較為工整，且完全相同，而上開同意書內
    之被告簽名，字跡潦草，運筆方式與被告於偵查、原審中之
    簽名，完全不同，肉眼可辨，在無證據證明被告於上開同意
    書之簽名故意書寫潦草之情況下，上開同意書之被告簽名自
    是他人所冒簽，至堪認定，而上開同意書上被告簽名既經認
    定係他人所冒簽，該股東同意書簽認當時，又係被告七十七
    年四月十三日所換發之舊身分證，尚非被告已請領補發之新
    身分證，則上開舊身分證自為他人所冒用而申請登記為展鈺
    公司之負責人。又展鈺公司雖有檢察官所指犯行，憑空推測
    此類虛設行號，必係他人以被告為人頭，被告亦因金錢之誘
    惑而同意出任名義負責人，以免遭人舉發云云，核屬理想推
    測之詞，自難遽認被告確有上開犯行。
  (四)要之，公訴人所舉證據，因使通常一般之人仍有所懷疑，無
    從確信其為真實，或不適於為被告犯罪事實之證明，以事證
    有疑利於被告之法則，不必更具有利被告之證據，應為被告
    有利之判斷。公訴人所舉之證據與所指出之證明方法尚未足
    使本院確信被告犯罪。此外，於本院應依職權調查證據之範
    圍內，又查無其他積極證據足證被告有何公訴人所指犯行，
    揆諸前開說明，本案被告犯罪核屬不能證明。
五、原審因認本案被告犯罪不能證明，而為無罪之諭知，認事用
    法，核無不合，檢察官上訴意旨，仍執陳詞，任意指摘原判
    決不當，求予撤銷改判，為無理由，應予駁回。
據上論斷，應依刑事訴訟法第三百六十八條，判決如主文。
本案經檢察官李良忠到庭執行職務。
中    華    民    國    98    年    2     月    25    日
                  刑事第三庭  審判長法  官  陳博志
                                    法  官  蔡聰明
                                    法  官  許文章
以上正本證明與原本無異。
如不服本判決，應於收受送達後10日內向本院提出上訴書狀，其
未敘述上訴之理由者並得於提起上訴後10日內向本院補提理由書
（均須按他造當事人之人數附繕本）「切勿逕送上級法院」。
                                    書記官  蔡慧娟
中    華    民    國    98    年    2     月    25    日
附表：
┌───┬───────┬──────────┬──────────┬─────────┬────────┐
│編號  │開立日期      │發票號碼            │銷售人              │銷售金額          │逃漏稅捐金額    │
├───┼───────┼──────────┼──────────┼─────────┼────────┤
│  １  │九十四年五月  │ＦＵ00000000│路百達企業有限公司  │四十一萬四千一百二│二萬零七百零六元│
│      │              │                    │                    │十元              │                │
├───┼───────┼──────────┼──────────┼─────────┼────────┤
│  ２  │九十四年五月  │ＦＵ00000000│路百達企業有限公司  │六十二萬一千六百零│三萬一千零八十元│
│      │              │                    │                    │八元              │                │
├───┼───────┼──────────┼──────────┼─────────┼────────┤
│  ３  │九十四年六月  │ＦＵ00000000│協鈞針織廠有限公司  │四十萬元          │二萬元          │
│      │              │                    │                    │                  │                │
├───┼───────┼──────────┼──────────┼─────────┼────────┤
│  ４  │九十四年六月  │ＦＵ00000000│億馨針織股份有限公司│七十五萬元        │三萬七千五百元  │
│      │              │                    │                    │                  │                │
├───┼───────┼──────────┼──────────┼─────────┼────────┤
│  ５  │九十四年六月  │ＦＵ00000000│洪鑫國際有限公司    │七萬零八百三十七元│三千五百四十二元│
│      │              │                    │                    │                  │                │
└───┴───────┴──────────┴──────────┴─────────┴────────┘


司法院資訊處製作；財團法人民間司法改革基金會備份。
